臺灣高等法院高雄分院刑事判決　　　　96年度選上訴字第21號
上　訴　人
即　被　告　丙○○
輔　佐　人　丁○○
上列上訴人因違反公職人員選舉罷免法案件，不服臺灣屏東地方
法院95年度選訴字第36號中華民國96年3 月29日第一審判決（起
訴案號：臺灣屏東地方法院檢察署95年度偵字第540 號），提起
上訴，本院判決如下：
    主  文
原判決關於丙○○部份撤銷。
丙○○意圖使候選人不當選，以文字傳播不實之事，足以生損害
於公眾及他人，處有期徒刑陸月，如易科罰金，以銀元參佰元即
新臺幣玖佰元折算壹日，禠奪公權貳年，減為有期徒刑參月，如
易科罰金以銀元參佰元即新臺幣玖佰元折算壹日，褫奪公權壹年
。扣案之「新園鄉長選舉快訊」伍佰伍拾玖張均沒收。
    事  實
一、丙○○係屏東縣新園鄉之鄉民代表，於屏東縣新園鄉第15屆
    鄉長選舉前之民國94年11月20日不詳時間，明知乙○○已登
    記參選屏東縣新園鄉第15屆鄉長選舉，而候選人之品德、操
    守及名譽為選民評選候選人之重要參考事項，且為從事公職
    競選活動者憑以累積聲望，贏取選票之重要資產，竟基於意
    圖使候選人乙○○不當選之犯意，以新台幣（下同）5000元
    之代價，利用不知情之不詳印刷商人印製標題為「新園鄉長
    選舉快訊」、內容載有「卸任鄉長再度參選，鄉民疑慮重重
    ……就重要問題委請周代表在代表會質詢如下：8 年鄉長
    任內硬體建設工程費591,076,000 元，聽說（依例）有15％
    ─20％回扣，並設有人頭專戶洗錢，計有上億之不法利得，
    應吐出分發給鄉民做福利金。（以下簡稱「傳單內容」）
    ．．．前鄉長陳金義，卸任時留下自來水公司1 億8 千萬
    元補償款，除前項納骨塔撥用3 千萬外尚存1 億5 千萬，該
    鄉長在任期將屆之際「覓孔覓縫」急欲製造工程名目以達消
    化上開1 億5 千萬從中取利之目的。並著手規劃「工程」進
    度時。即透過包商向某水泥預拌廠收取回扣前金200 萬支票
    一張，後因某些代表拒絕分贓而拖延，終因鄉長任期屆滿，
    來不及消化而停止運作，致包商無工程可做，欲索回200 萬
    回扣支票而產生糾紛，包商告到法院，有案可查。（以下簡
    稱「傳單內容」）烏龍某廟宇歡迎門、地磚、廁所修建
    ，公然拿20萬元回扣（連神明錢也敢吃），如果敢否認，可
    敢到該廟當眾斬白雞發毒咒？（以下簡稱「傳單內容」）
    ．新園鄉民的眼睛是雪亮的，智慧是一流的，可是無進入代
    表會，難於徹底窺悉前卸任鄉長的所作所為。俊田身為鄉民
    代表，熱愛鄉土，無派系，為防止鄉民共同財產無止境地被
    搶奪，不啦犧牲生命，不畏惡勢力，為彰顯正義，挺身揭發
    上開真相，敬請鄉親於投票時運用您的大智慧，做出明智的
    選擇！鄉民代表丙○○敬啟」等不實文字惡意指摘、傳述候
    選人乙○○之品德、操守及名譽顯有問題之選舉傳單（下稱
    「系爭傳單」）1 萬份，嗣丙○○取得印製完成之傳單後，
    即於同年月24日晚上7 時許，將其中1600份傳單，以每份2
    角之報酬，委由不知情之蕭郭水金在屏東縣新園鄉發放，蕭
    郭水金則於同日晚上8 時許，將其中800 份傳單，委由不知
    情之潘林玉姾在屏東縣新園鄉烏龍地區（烏龍、興龍、南龍
    、中洲等4 村）發放，潘林玉姾隨即於當日晚上及翌日上午
    ，騎乘車牌號碼PLZ ─623 號機車在烏龍地區逐戶發放系爭
    傳單予不特定之人，以傳播上開不實之事，共計已發出321
    張，足以毀損乙○○之名譽而生損害於乙○○及影響該地有
    投票權人之選民投票行為之正當判斷性及該次選舉過程之純
    淨性。嗣乙○○於94年11月25日上午9 時35分許，發現不知
    情之潘林玉姾在其位於屏東縣新園鄉○○村○○路7 之3 號
    之住處附近發放系爭傳單，立即報警處理，警方獲報到場後
    當場查扣得潘林玉姾尚未發放之傳單559 份，而查知上情。
二、案經乙○○訴由屏東縣警察局東港分局報告臺灣屏東地方法
    院檢察署檢察官偵查起訴。
    理  由
壹、程序事項：
(一)、按被告以外之人（包括證人、鑑定人、告訴人、被害人及共
    同被告等），於審判外之言詞或書面陳述，除法律有規定者
    外，不得作為證據；又證人、鑑定人依法應具結而未具結者
    ，其證言或鑑定意見，不得作為證據，刑事訴訟法第159 條
    第1 項及第158 條之3 分別定有明文。查本件告訴人乙○○
    於偵訊所為之陳述，並未以證人身份具結，另證人黃福來偵
    訊時亦未具結，自無證據能力。
(二)、按被告以外之人於偵查中向檢察官所為陳述，除顯有不可信
    之情況者外，得為證據，刑事訴訟法第159 條之1 第2 項定
    有明文。偵查中對被告以外之人（包括證人、鑑定人、告訴
    人、被害人及共同被告等）所為之偵查筆錄，或被告以外之
    人向檢察官所提之書面陳述，性質上均屬傳聞證據。惟現階
    段刑事訴訟法規定檢察官代表國家偵查犯罪、實施公訴，依
    法其有訊問被告、證人及鑑定人之權，證人、鑑定人且須具
    結，而實務運作時，檢察官偵查中向被告以外之人所取得之
    陳述，原則上均能遵守法律規定，不致違法取供，其可信度
    極高。再者，該「被告以外之人」，如經法院於審理中傳喚
    到庭接受檢、辯雙方之交互詰問，賦予被告有與之對質、詰
    問其現在與先前陳述瑕疵之機會，自屬已充分保障被告之對
    質詰問權，職是，除反對該項供述得具有證據能力之一方，
    已釋明「顯有不可信之情況」之理由外，不得遽指該偵查中
    之陳述不具證據能力。查證人郭戰國、李水派、周水德於偵
    查中均已具結作證，有證人結文在卷可考（分見偵卷第66、
    47、49頁），復經原審於審理中傳喚到庭，接受檢辯雙方之
    交互詰問，自已充分保障被告之對質詰問權，而被告未曾提
    及檢察官在偵訊時有任何以不正方法取供而有顯不可信之情
    況，是依上開規定，渠等於偵訊時之證述，均具證據能力。
(三)、末按，刑事訴訟法上「證據排除原則」，係指將具有證據價
    值，或真實之證據因取得程序之違法，而予以排除之法則。
    而私人之錄音、錄影行為所取得之證據，應受刑法第315 條
    之1 與通訊保障及監察法之規範，私人違反此規範所取得之
    證據，固應予排除。惟依通訊保障及監察法第29條第3 款之
    規定「監察者為通訊之一方或已得通訊之一方事先同意，而
    非出於不法目的者，不罰」，通訊之一方非出於不法目的之
    錄音，因而取得之證據，即無證據排除原則之適用（最高法
    院92年度台上字第2677號判決意旨參照）。本案被告丙○○
    以私人電話與證人周茂陽、黃福來、黃福來之妻黃林麗華、
    林太平聯絡，並予以錄音，乃係為找尋對其有利之事證，而
    其錄取錄音帶非出於不法之目的，並無任何竊聽或竊錄他人
    之行為，又證據排除之目的係在杜絕犯罪偵查機關之違法蒐
    證，而未及於私人之合法蒐證行為，經原審堪驗後，及斟酌
    公共利益及人權保障，又權衡上揭對話被告、檢察官於準備
    程序及審理程序均陳稱無意見，應認該私人錄音具有證據能
    力。
貳、實體事項：
一、訊據上訴人即被告丙○○（下稱被告）固坦承有託人印製系
    爭傳單，並僱用原審無罪判決確定之共同被告蕭郭金水在屏
    東縣新園鄉發放系爭傳單予不特定人，扣案之傳單確係其印
    製之事實，惟矢口否認有何違反公職人員選舉罷免法第92條
    之犯行，辯稱：其在94年11月鄉長競選期間，因聽到鄉民誣
    指其在告訴人乙○○任職鄉長任內擔任鄉民代表，且與告訴
    人係同宗，必與告訴人一起收取工程回扣，其為證明自己之
    清白方製作系爭傳單，並非出於使告訴人不當選之意圖；況
    系爭傳單所載內容均為事實，其有證據可證明，並非捏造；
    又系爭傳單所載內容均屬可受公評之事，係為使犯法瀆職者
    深自檢討而導向清廉之路，依刑法第311 條第3 款應屬不罰
    之行為云云。惟查：
(一)、被告丙○○上開犯罪行為，業據告訴人乙○○於原審審理中
    具結證述甚詳，且有系爭傳單1 張、扣押筆錄2 份、扣押物
    品目錄表1 份、查獲現場相片等附卷可證（分見警卷第26頁
    ），並有系爭傳單559 張扣案可佐，而被告丙○○於警詢中
    亦自承：系爭傳單係伊在高雄地區印製，一共印製1 萬份，
    印製好後送到伊住處，伊就交給共同被告蕭郭金水散發，再
    由蕭郭金水交由其他人散發等語（見警卷第8 、9 頁），足
    認系爭傳單確係被告丙○○決定內容並製作，且利用蕭郭金
    水等人散發予不特定人無訛。
(二)、所謂「言論」在學理上，可分為「事實陳述」及「意見表達
    」二者。「事實陳述」始有真實與否之問題，「意見表達」
    或對於事物之「評論」，因屬個人主觀評價之表現，即無所
    謂真實與否可言。而自刑法第310 條第1 項：「意圖散布於
    眾，而指摘或傳述足以毀損他人名譽之事者，為誹謗罪」、
    第3 項前段：「對於所誹謗之事，能證明其為真實者，不罰
    」規定文義觀之，所謂得證明為真實者，唯有「事實」。據
    此可徵，我國刑法第310 條之誹謗罪所規範者，僅為「事實
    陳述」，不包括針對特定事項，依個人價值判斷所提出之主
    觀意見、評論或批判，屬同法第311 條第3 款所定免責事項
    之「意見表達」，亦即所謂「合理評論原則」之範疇。又按
    ：司法院大法官會議釋字第509 號解釋文：「言論自由為人
    民之基本權利，憲法第11條有明文保障，國家應給予最大限
    度之維護，俾其實現自我、溝通意見、追求真理及監督各種
    政治或社會活動之功能得以發揮。惟為兼顧對個人名譽、隱
    私及公共利益之保護，法律尚非不得對言論自由依其傳播方
    式為合理之限制。刑法第310 條第1 項及第2 項誹謗罪即係
    保護個人法益而設，為防止妨礙他人之自由權利所必要，符
    合憲法第23條規定之意旨。至刑法同條第3 項前段以對誹謗
    之事，能證明其為真實者不罰，係針對言論內容與事實相符
    者之保障，並藉以限定刑罰權之範圍，非謂指摘或傳述誹謗
    事項之行為人，必須自行證明其言論內容確屬真實，始能免
    於刑責。惟行為人雖不能證明言論內容為真實，但依其所提
    證據資料，認為行為人有相當理由確信其為真實者，即不能
    以誹謗之刑責相繩，亦不得以此項規定而免除檢察官或自訴
    人於訴訟程序中，依法應負行為人故意毀損他人名譽之舉證
    責任，或法院發現其為真實之義務。就此而言，刑法第310
    條第3 項與憲法保障言論自由之旨趣並無牴觸」。推其對於
    刑法第310 條第3 項解釋意旨，僅在減輕被告證明其言論即
    指摘或傳述之事項為真實之舉證責任，但被告仍須提出「證
    據資料」，證明有相當理由確信其所為言論即指摘或傳述之
    事項為真實，否則仍有可能構成誹謗罪刑責。而「證據資料
    」係言論（指摘或傳述誹謗事項）之依據，此所指「證據資
    料」應係真正，或雖非真正，但其提出並非因惡意前提下，
    有相當理由確信其為真正者而言。申言之，行為人就其發表
    之言論所憑之證據資料，雖非真正，但其提出過程並非因惡
    意，而有相當理由確信其為真正，且應就所提出之證據資料
    ，說明依何理由確信所發表言論之內容為真實，始可免除誹
    謗罪責；若行為人就其發表之言論所憑之證據資料原非真正
    ，而其提出過程有惡意情形，且查與事實不符，只憑主觀判
    斷而杜撰或誇大事實，公然以貶抑言詞散布謠言、傳播虛構
    具體事實為不實陳述，而達於誹謗他人名譽之程度，自非不
    得律以誹謗罪責。同理，公職人員選舉罷免法第92條之罪，
    所謂「散布謠言或傳播不實之事」，均以散布、傳播虛構具
    體事實為構成要件，自亦有上開說明之適用。是本件主要爭
    點為，系爭傳單之可印證真偽部分之指摘告訴人「在鄉長任
    內之硬體建設工程費591,076,000 元，聽說（依例）有15％
    ─20％回扣，並設有人頭專戶洗錢，計有上億之不法利得」
    、「在鄉長任期將屆之際，『覓孔覓縫』急欲製造工程名目
    以達消化自來水公司1 億8 千萬元補償款從中取利之目的，
    著手規劃「工程」進度，並透過包商向某水泥預拌廠收取回
    扣前金200 萬支票1 張」及「烏龍某廟宇歡迎門、地磚、廁
    所修健，公然拿取20萬元回扣」等之內容是否均係「不實之
    事」，倘屬真實，或被告丙○○倘就系爭傳單內容之依據，
    提出「證據資料」證明所述內容雖非真正，但並非因惡意前
    提下，有相當理由確信其所為系爭傳單所指摘或傳述之事實
    陳述為真正，亦不得認其具有誹謗惡意，而以公職人員選舉
    罷免法第92條或刑法誹謗罪責相繩。
二、經查：
(1)、被告丙○○在系爭傳單雖載有：「就重要問題委請周代表在
    代表會質詢」等語，並於偵查中提出屏東縣新園鄉民代表會
    第17屆第7 次定期大會臨時動議提案表、新園鄉鄉公所答覆
    書及相關資料各1 份為證（見偵卷第7 至35之1 頁、核退卷
    第24頁），依其所載文句，確足以使人認為系爭傳單所載內
    容，均係其在鄉民代表會質詢後所獲得之鄉公所之回覆；然
    觀諸其提案內容及鄉公所之答覆內容，與本案有關者，僅係
    告訴人8 年鄉長任內硬體建設總工程費之金額，至於系爭傳
    單所指摘有關告訴人收取回扣等事，其並未提出質詢，而鄉
    公所亦未就此提出說明，足見上開質詢資料，僅能證明系爭
    傳單所載告訴人在8 年鄉長任內硬體建設工程費591,076,00
    0 元一事，顯無法證明告訴人有傳單所載之上開收受回扣行
    為；而被告丙○○明知該些資料內容並不能證明告訴人有收
    取工程回扣之行為，卻故意在系爭傳單上為「卸任鄉長再度
    參選，鄉民疑慮重重……就重要問題委請周代表在代表會質
    詢如下」之記載，其所載消息來源顯已失真，且極有混淆社
    會大眾之可能。
(2)、關於系爭傳單內容，被告丙○○雖以：在選舉前不久，有
    鄉民告訴我乙○○作鄉長8 年拿回扣上億元，鄉民都說乙○
    ○拿回扣人盡皆知，在他任內常有將完好無缺之道路路面，
    雇用機械剷壞再重新鋪柏油之事，因嚴重擾民而怨聲四起，
    其目的在巧立工程名目，獲取不法回扣，有證人李水派、周
    水德可證明，我就遂在鄉民代表大會提案，經鄉公所回覆，
    得知乙○○在8 年鄉長任內硬體建設工程費591,076,000 元
    ；且為慎重起見，於94年11月上旬曾向乙○○之秘書周茂陽
    查證，周茂陽告知乙○○鄉長任內工程都有收回扣，並告知
    戊○○、己○○、甲○○○在新園鄉農會信用部（現為臺灣
    銀行新園分行）所開立之帳戶，係專門為告訴人收存回扣款
    之洗錢帳戶云云置辯。然查：
  遍觀被告所提出與證人周茂陽之2 通電話錄音內容，未見周
    茂陽提及乙○○鄉長收取15％─20％之工程回扣，並以戊○
    ○、己○○、甲○○○在新園鄉農會信用部之帳戶洗錢一事
    有被告製作之譯文在卷可憑（見原審卷第34至36頁、第40至
    43頁），又證人戊○○、己○○、甲○○○於本院審理時均
    到庭作證，就其帳戶內金錢之進出或稱從80幾年到現在已經
    忘記每筆金額之進出原因，或稱自己經營魚塭養殖或先生小
    孩賺錢所存等語，該3 名證人均無一語提及有提供帳戶為告
    訴人收存回扣款洗錢用等語（本院卷第139-148 頁），是告
    訴人乙○○是否有借用戊○○、己○○、甲○○○3 人之帳
    戶為不為人知之金錢進出，此點已難有證據證明；至被告所
    提譯文第3 頁雖記載：「田：那些口坐都是正確的嗎？陽：
    正確，不會騙你啦，... 」等語，似與被告丙○○所指之帳
    戶有關，然證人周茂陽已於審理時明確證稱：被告譯文第3
    頁的內容是我跟被告說帳號資料都可以去查，我說的帳戶不
    是指乙○○的人頭帳戶，我沒有跟丙○○這樣講過，這通電
    話是在說票的事情，我是講欠款的事情有帳戶可以查，就是
    林太平與乙○○欠款的事情，前後的對話都是講同1 件事等
    語（見原審卷第189 頁背面），足見被告丙○○所辯其與周
    茂陽之電話通話內容有提及上開事項，顯屬虛構；而證人周
    茂陽又證稱：在94年11月初，我有去丙○○家泡茶聊天，那
    天我沒有跟丙○○說乙○○鄉長有設3 個人頭帳戶，專門用
    來收取回扣，我不知道戊○○、己○○、甲○○○有無在新
    園鄉農會開戶，也沒有寫過帳戶號碼給丙○○，那天沒有談
    到這些事情，那天只談到選舉要支持誰的事情，沒有講到帳
    戶的事情，是談到我與乙○○是親戚關係，之前支持乙○○
    ，但後來乙○○欠我錢不還，所以我改支持他人等語（見原
    審卷第187 頁背面、188 頁），足見被告丙○○此部分所辯
    非真；又依證人周茂陽及告訴人所證：告訴人任職鄉長期間
    ，周茂陽並非告訴人之秘書，周茂陽係在鄉公所擔任清潔隊
    員等情（見原審卷第172 頁背面、187 頁背面），足認被告
    丙○○所辯其有向告訴人之秘書周茂陽查證云云，顯極荒謬
    。再者，收取回扣係違反貪污治罪條例之重罪，倘告訴人確
    有收取工程回扣並以人頭帳戶洗錢，其豈有可能將其收受回
    扣之比例、金額、人頭帳戶號碼等事項一一告知與其無特殊
    關係之周茂陽？而以證人周茂陽之職位，其既非告訴人之親
    信，亦未經手新園鄉建設工程事務，其顯無管道會如此清楚
    該些事情，益徵證人周茂陽之上開證詞應係真實，被告丙○
    ○所辯尚難採信。
  又證人李水派及周水德雖均證稱告訴人乙○○擔任鄉長期間
    ，常看到庄內道路沒有壞，鄉公所就請怪手挖壞後重新鋪路
    ，差不多1 年就鋪1 次，然此尚不足以推論告訴人必有收受
    回扣之行為，而被告丙○○僅空言辯稱「很多村民」告訴伊
    告訴人鄉長任內收回扣達上億元，常無故將村路剷壞再重新
    鋪設柏油，巧立工程名目獲取不法回扣云云，然其在偵訊、
    本院審理時始終未能明確指出其消息來源，其所舉之證人周
    茂陽亦已證稱未告知被告丙○○傳單內容之事，業如前述
    ，況縱渠等所述情況為真，被告丙○○應向鄉公所政風單位
    或警調單位提出檢舉，或本於其鄉民代表之職權向鄉公所提
    出質疑，以查明事實真相，其在求證上顯無困難，然觀諸上
    開鄉民代表會臨時動議提案表，其顯未就此提出質詢，足徵
    被告丙○○在製作系爭傳單之前，並未試圖查證此事，僅憑
    自己之懷疑、猜測，即在系爭傳單記載上開極為具體且足以
    損害告訴人名譽之事。至證人李水派所證：我看到這樣的情
    形，我認為這有弊端、有利益輸送，我聽很多人說乙○○作
    工程有收回扣，他們說沒有重鋪就沒有利益，哪些人告訴我
    我忘記了，告訴我的人說民意代表都有收到利益，他們說做
    官的人都有收到利益等語（見原審卷第96、97頁），證人周
    水德所證：我覺得他們這樣做不合理，我有聽到人家在罵花
    這樣的錢很浪費，可能有人拿回扣等語（見原審卷第100 頁
    ），顯係渠等個人之意見或推測之詞，依刑事訴訟法第160
    條，應不得作為告訴人收取回扣之證據，而渠等對於係自何
    處聽聞告訴人收回扣之事亦未能具體指明，顯屬無憑無據之
    謠言，渠等所述顯無從作為認定告訴人有收受回扣行為之依
    據至明；況渠等於審理時亦證稱沒有看過告訴人收回扣，沒
    有聽說乙○○拿的回扣是15％至20％，也不知道回扣是否是
    乙○○拿的，也不知道乙○○有無用人頭專戶洗錢等情（見
    原審卷第99、101 頁正面），而證人即屏東縣新園鄉鄉民張
    玉珍、黃福來、郭戰國、林茂祥、林太平於審理時均具結證
    稱沒有聽人家說乙○○8 年鄉長任內硬體工程費591,076,00
    0 元依比例有收15％至20％的回扣，並有人頭帳戶洗錢的事
    情（分見原審卷第103 頁、第124 頁、第127 頁背面、第
    173 頁背面、第174 頁、第175 頁背面、第176 頁），顯見
    被告丙○○所指傳單內容之「聽說（依例）有15％─20％
    回扣，並設有人頭專戶洗錢，計有上億之不法利得」等語，
    顯係未經查證而隨意杜撰之臆測。
  再者，被告丙○○聲請原審、本院所函查之戊○○、己○○
    、甲○○○在臺灣銀行新園分行設立之帳戶明細資料（見原
    審卷第71至93頁、本院卷第72-87 頁），渠等帳戶雖確有大
    筆金額之進出，然並無法證明與告訴人有關，亦無法遽認係
    告訴人就不法所有洗錢之用，亦即上開帳戶金錢之進出均尚
    無法證明該等帳戶確係告訴人之洗錢帳戶。本件之重點應係
    在被告丙○○在製作系爭傳單所載內容時是否有真憑實據，
    而自被告丙○○係至本院審理時始聲請本院函查該些資料乙
    節觀之，其顯非先行取得上開帳戶資料，或向乙○○、戊○
    ○、己○○、甲○○○等人求證後，方根據取得之資料製作
    系爭傳單，至為明確。
(3)、關於系爭傳單內容部分，被告丙○○雖辯稱：告訴人於89
    年底、90年初，因覬覦自來水公司1 億5000萬元補償款之工
    程回扣利益，遂巧立工程名目，將規劃之工程內定交由包商
    林太平承包，以向林太平收取回扣，渠等商議由林太平簽發
    200 萬元之支票，經乙○○背書，由林太平持向水泥預拌廠
    老闆黃福來夫妻借200 萬元現金，作為林太平承包該工程之
    回扣定金，黃福來因樂見該工程預算通過，將來林太平會向
    其預拌廠買水泥，可共蒙其利，故應允借予200 萬元；告訴
    人為使鄉民代表決議通過該筆工程預算，遂以該200 萬元現
    金，發給每名鄉民代表10萬元，作為決議通過之酬金，其在
    代表會有聽到該200 萬元是林太平要承攬1 億5000萬元之工
    程；後來在90年3 月底，其在新園鄉公共事務發展促進會（
    以下簡稱「促進會」）與會眾泡茶聊天時，代表會主席朱進
    程開車前來，欲交付用紙張包裝之10萬元，其拒收，朱進程
    就說「其他代表都拿了，你一定要拿，大家才好處理事情」
    ，其仍拒絕，此有證人周水德、李水派可證，後來在94年4
    月21日鄉民代表會到大陸旅遊，朱進程又欲將未包裝之10萬
    元交付，其不得已只好收下，然在回台後之翌日即94年4 月
    29日，其就請張玉珍開車載其至朱進程家中，將該10萬元歸
    還；而因其拒絕配合，告訴人不敢強行通過，林太平無工程
    可做，欲索回該200 萬元，以便還錢給黃福來，然因其餘各
    代表已將收受之10萬元花用之事，故向各代表扣薪水，嗣因
    林太平未歸還黃福來該200 萬元，黃福來之妻因而對林太平
    提出給付票款訴訟，經本院潮州簡易庭判決黃福來之妻勝訴
    在案，此過程並經證人即告訴人之秘書周茂陽在94年11月初
    轉述，有其提出之錄音帶及譯文可證，且其已向周茂陽、黃
    福來查證前述告訴人與林太平以支票借款、黃福來向林太平
    索取票款之過程云云，然查：
  就被告所指摘告訴人以10萬元遊說每名鄉民代表通過其為消
    化1 億5000萬元補償金、所規劃之工程預算一事，證人李水
    派雖證稱：90年3 月底某日上午，我在促進會泡茶時，丙○
    ○接到電話後說新園鄉主席朱進程要拿錢給他，馬上就來，
    後來朱進程開1 台車來，叫他出去，丙○○出去之後，我看
    到朱進程拿1 包錢用報紙包著給丙○○，丙○○不收，請他
    拿回去等語（見本院卷第97頁），似與被告丙○○前開所辯
    相符，然經檢察官詰問證人：「（問：你有無看到朱進程拿
    錢給丙○○的情形？）答：丙○○要出去有告訴我說有1 個
    人要拿錢給我，我看到朱進程拿錢給丙○○，丙○○不要拿
    ，那包錢是用報紙包的，丙○○請他拿錢回去，他沒有拿進
    來，當時報紙沒有掀開。（問：你如何知道報紙裡面有錢？
    ）答：丙○○告訴我的。（問：你說朱進程送10萬元給丙○
    ○，你是聽丙○○說的？）答：是的。（問：有無聽到朱進
    程對丙○○說過什麼話？）答：朱進程沒有說什麼。（10萬
    元的用途是聽丙○○說的？）答：是的，都是丙○○跟我說
    的，送10萬元是為了讓工程預算可以通過（見本院卷第98至
    99頁）」。則證人李水派顯未親眼目睹當天朱進程所交給被
    告丙○○之物確係10萬元現金，亦未親耳聽見朱進程告知被
    告丙○○該包東西係為尋求其支持通過工程預算，均係被告
    丙○○所轉知，況依此證人及被告丙○○所述，朱進程亦始
    終未表明該10萬元係告訴人託其發放給鄉民代表，以圖通過
    1 億5 萬元之工程預算，自難證明被告丙○○在系爭傳單所
    載內容之事為真。再者，同為鄉民代表之林太平亦明確具
    結證稱：去大陸前，代表會主席及代表們沒有說到為消化1
    億5000萬元預算，每位代表可分得10萬元的事情，我也沒有
    收到10萬元等語（見原審卷第176 頁），足見被告丙○○此
    部分所辯，顯係子虛烏有。又證人周水德於審理時堅決否認
    其於90年3 月底有在促進會看到朱進程拿10萬元給被告丙○
    ○之事（見原審卷第100 頁背面），亦與其前開辯解顯相矛
    盾。另證人張玉珍雖於審理時證稱：丙○○於90年4 月29日
    有請我開車載他去朱進程主席家裡，丙○○說要拿10萬元還
    給他，那10萬元用紙包著，是丙○○告訴我裡面包的是錢；
    丙○○說這10萬元是朱進程在大陸拿給他的；後來我在朱進
    程家客廳有聽到丙○○跟朱進程的對話，有聽到「億五」（
    台語），沒有聽到其他的對話，那天朱進程有收下錢，我聽
    到他說「大家都已經喬好了，你這樣就會破局」等語（見原
    審卷第102 頁），似可證明被告丙○○所述為真，然證人張
    玉珍既稱其與被告丙○○在朱進程家中約有半小時，然竟僅
    聽到朱進程說「億五」、「破局」2 句話，對於渠等其他談
    話均未聽聞（見原審卷第102 頁背面），顯極為不合理，況
    倘朱進程欲以該筆錢遊說丙○○支持通過該筆預算，此屬違
    法之事，衡情朱進程當不會如此大膽地在證人張玉珍面前談
    論此事，是證人張玉珍之證詞是否屬實，尚非可疑；況縱其
    所述為真，亦頂多能證明鄉民代表會主席朱進程以該筆錢遊
    說被告丙○○，顯無法證明與告訴人有何關係。再就被告丙
    ○○所辯因其拒絕收受朱進程交付之10萬元，朱進程在與鄉
    民代表一起至大陸旅遊，在萬里長城之廁所門口，大庭廣眾
    將未包裝之10萬元現金再次交付，其為免周圍遊民覬覦，遂
    先收下該筆錢等情（見原審卷第26頁），顯與一般人在為此
    不法事情時，理應會採取隱蔽不欲人知之作法之常情相悖，
    益徵被告丙○○所辯顯不合理。
  另就告訴人透過包商林太平向水泥預拌廠老闆黃福來收取回
    扣前金200 萬元支票1 張之事，告訴人於審理中證稱：鄉民
    代表林太平有一次要向黃福借錢，黃福來指定由我替他背書
    ，那次借約1 、200 萬元，但實際金額我忘記了，我不知道
    林太平跟黃福來的借錢的目的為何，黃福來就指定要我背書
    才願意借錢給林太平等語（見原審卷第171 頁背面），證人
    林太平具結證稱：我平常跟黃福來有生意往來，我開票給他
    是因為我向他買混凝土，有時候是我向他調現，和他有多筆
    金錢往來，支票好像有給乙○○背書的，但時間已久我忘記
    了，也忘記有幾張票了，黃來福收我的票都有要求我找人背
    書等語（見原審卷第175 頁），而證人黃福來亦證稱：林太
    平有向我及我太太借4 、500 萬元等語（見原審卷第124 頁
    背面），堪認告訴人應曾在林太平開立給黃福來之支票上背
    書以便讓林太平向黃福來借錢無訛。然關於被告丙○○所指
    林太平是以告訴人背書之200 萬元支票向黃福來借錢，作為
    告訴人回扣定金乙節，證人林太平已明確具結證稱：我不曾
    開200 萬元的支票給黃福來向他調現，以便給告訴人回扣等
    語（見原審卷第175 頁背面），告訴人亦否認有跟黃福來拿
    過200 萬元（見原審卷第171 頁背面），黃福來亦證稱：我
    沒有說過200 萬元要分給告訴人，也沒說要分給代表，每個
    代表10萬元，也不是為了要做1 億5000萬元的工程，需要代
    表幫忙等語（見原審卷第125 頁正反面），是實無從自告訴
    人在林太平簽發之支票背書，林太平持以向黃福來借錢一事
    ，推論告訴人藉此方式收受回扣定金200 萬元，更無法證明
    與前述朱進程拿10萬元現金給被告丙○○一事有何關係。再
    者，被告丙○○雖又辯稱有向告訴人之秘書周茂陽及黃福來
    查證，並提出上開錄音譯文為證，然周茂陽並未擔任乙○○
    鄉長之秘書，業如前述，且觀諸被告丙○○所提出其與周茂
    陽之第1 通電話內容（見原審卷第195 頁），雖或能證明林
    太平、黃福來間有票款債務訴訟、該票係由乙○○背書、借
    得之錢讓林太平拿去分給代表以通過預算等事項，但卻無從
    證明被告丙○○所指摘該筆款項係乙○○所收取之回扣定金
    乙節為真；參以證人周茂陽於審理時，經本院提示上開譯文
    第2 頁所載「伊作鄉長是為著代表那些預算要通過，才開一
    百一百，共兩百... 」等內容，證稱：這是講到林太平與黃
    福來之間票的事情，是在林太平家泡茶聽林太平講的，因為
    代表會開會前，鄉公所都會請代表出去吃飯旅遊，這樣感情
    比較好，比較好協調，林太平說這200 萬元的票就是用來招
    待代表吃飯旅遊，沒有說這200 萬元是要給乙○○的，我也
    沒有跟被告說過這200 萬元是林太平或黃福來給乙○○的回
    扣，這200 萬元也不是回扣等語（見原審卷第189 頁背面）
    ，益徵渠等所提及之200 萬元應非證人林太平為承包工程而
    支付給告訴人之回扣定金；另外渠等第2 通通話譯文內容（
    見原審卷第7 至10頁），因被告丙○○所提出之錄音帶並無
    此部分之錄音，本院無從勘驗此部分譯文是否屬實，自無法
    作為認定前述告訴人收取回扣一事之證據。再觀諸被告丙○
    ○與黃福來之第1 通、第2 通對話內容（見原審卷第197 、
    200 、201 頁），黃福來僅陳稱林太平開票給伊，伊就借
    200 萬元給林太平，林太平說要分給代表，後來林太平沒有
    還錢，伊去年就以妻子之名義對林太平提出訴訟等情，黃福
    來在電話內並未主動提及告訴人有牽涉其中，反倒是被告丙
    ○○一再向黃福來表示該筆200 萬元款項與告訴人有關，而
    有誤導黃福來附和其問題作回應之意，又觀諸被告丙○○所
    提出其與黃福來之通話譯文第11、12頁，其與黃福來妻子黃
    林麗華、林太平之通話內容，丙○○問黃福來：「這條當然
    是宏勝仔佔大部分，不然伊背書作什麼，... 不是太平仔開
    票宏勝仔背書來向你累錢嗎？（台語，下同）」黃福來答：
    「不是這樣喔。」（見本院卷第44頁，丙○○問黃福來妻子
    ：「你那時候沒調宏勝仔是嗎？」黃福來妻子明確回答：「
    無調，無講到宏勝仔」、「我們直接拿太平仔的票這樣而已
    」、「（太平仔）沒有將宏勝仔的票給太平仔背書來跟我們
    借」、「我們沒有跟他牽扯到鄉公所的事情去」、「我們直
    接拿給太平仔，我們借錢給太平仔而已他去鄉公所怎麼做，
    這跟我們沒有關係」等語（見原審卷第199 頁），丙○○問
    林太平：「福來仔告你跟宏勝仔無關係？」林太平答：「無
    啦，無關係」等語（見原審卷第202 頁），是足見被告所提
    出之其與證人黃福來、黃福來妻子之電話錄音譯文內容，顯
    無法作為林太平以支票向黃福來借款200 萬元以作為告訴人
    之回扣定金之證明；況參以被告及輔佐人均稱渠等提出之電
    話錄音，除與周茂陽之第1 通通話係在製作系爭傳單之前，
    其餘通話皆係在製作傳單之後所為乙情（分見原審卷第127
    頁背面、130 、192 頁），足見被告丙○○顯未先行向證人
    黃福來、黃福來之妻、林太平等人查證事實真相，即藉由林
    太平與黃福來間有票款訴訟一事，杜撰傳單之內容以影射
    誹謗告訴人，且在黃福來、黃福來妻子及林太平等人已如此
    清楚告訴伊黃福來開票向林太平借款一事與告訴人無關之事
    實後，猶在原審審理時堅指告訴人向林太平收取工程回扣，
    其顯有誹謗告訴人之意甚明。末查，黃福來之妻黃林麗華雖
    確有在原審法院潮洲簡易庭對林太平提出給付票款訴訟，並
    經原審以92年度潮簡字第449 號判決黃林麗華勝訴確定在案
    ，然證人黃福來已具結證稱該訴訟之支票可能是林太平向其
    買砂石所給的票，不是借錢的票等語（見原審卷第126 頁）
    ，又該訴訟之支票所載發票日係91年4 月22日，且票面金額
    係100 萬元（見92年度潮簡字第449 號卷第5 頁），與被告
    丙○○前開所辯告訴人係於89年底、90年初向林太平收取工
    程回扣，林太平遂開立由告訴人背書之200 萬元支票向黃福
    來借錢之時間不符，且倘告訴人有在該張支票背書，黃福來
    既亟欲索回該100 萬元，理應亦會對告訴人提出支付票款之
    請求，然黃福來卻未如此做，堪認本件票款訴訟應與告訴人
    無關，是被告丙○○所辯告訴人與該票款訴訟有關，亦顯不
    足採。
  再者，依常理判斷，倘證人林太平以支票向黃福來借錢作為
    給告訴人之回扣，則告訴人當無必要及可能在該支票背書，
    而使自己亦同為票據債務人；且鄉民代表會議案之表決，原
    則上以出席代表過半數之同意即可為通過，地方立法機關組
    織準則第22條訂有明文，是其辯稱告訴人以10萬元遊說其支
    持通過工程預算，因其拒絕分贓致決議無法通過云云，顯屬
    無稽；再者，被告丙○○在電話中屢次對黃福來稱：因為後
    來該工程預算沒有通過，代表會就扣代表的薪水還給林太平
    云云，有前開錄音帶譯文在卷可稽（見原審卷第198 、201
    頁），亦無證據證明。再佐以證人張玉珍、郭戰國、林茂祥
    、亦均證稱沒有聽說過自來水工廠補助款1 億5000萬元，因
    為有代表不要一起分，結果停止運作，及告訴人透過包商向
    某水泥預拌廠收取回扣前金200 萬元支票1 張的事情（分見
    原審卷第103 頁背面、127 頁背面、174 頁），足徵系爭傳
    單內容之指摘並非真實。
(4)、至系爭傳單內容部分，被告丙○○雖辯稱：其當時係烏龍
    媽祖廟副主委，有跟包商郭戰國說工程要去問鄉長有沒有經
    費，郭戰國就說要給乙○○回扣20萬元，工程比較好請款，
    郭戰國後來有告訴其已先拿20萬元回扣給告訴人，告訴人不
    在由他妻子代收，那時工程還沒完成；工程完成後2 個月，
    即90年1 、2 月間，郭戰國又到促進會大庭廣眾破口大罵「
    20萬元回扣都已經給宏勝仔，竟然還有人要來拿16萬元」，
    當時其與周水德、李水派都在場，且郭戰國多次在周水習住
    處嚷嚷此事，林茂祥因常至周水習住處常有聽聞，並多次將
    此事告知被告及周水德云云。然查：
  證人郭戰國於偵訊、審理作證時均否認有上述事情，於原審
    審理時並具結證稱：我應該是在87年間從事烏龍媽祖廟前的
    工程，那是鄉公所發包，丙○○拿給我做的，有公開招標，
    是丙○○去標的，因為當時丙○○和我是好朋友，他叫我去
    做的。做這工程時，新園鄉的鄉長是乙○○，我做這工程沒
    有給鄉長乙○○回扣20萬元，也沒有在外面跟別人說做此工
    程乙○○有收20萬元的回扣的事情等語（見原審卷第127 頁
    ），與被告丙○○所辯顯不符，衡以被告丙○○所陳其係促
    進會理事長，郭戰國係促進會理事乙情，有刑事答辯狀在卷
    可憑（見原審卷第28頁），而郭戰國與被告丙○○係朋友乙
    情，為被告丙○○所是認，則衡情郭戰國當無作偽證故意陷
    害被告丙○○之理，其證詞應可採信。
  又被告雖於偵訊、審理時均辯稱親耳聽到證人郭戰國罵說已
    經給告訴人回扣20萬元云云，然其於偵查中係陳稱：郭戰國
    向其與周水德、李水派說某日早上7 點送錢至告訴人家裡，
    告訴人不在，由告訴人妻子代收，幾天後郭戰國又向其與周
    水德、李水派罵說都已經給乙○○20萬元回扣，還有人要來
    拿回扣云云（見核退卷第21頁）；於原審法院以答辯狀陳稱
    ：郭戰國在媽祖廟工程未完成時，某日對其說為便利請款已
    先拿20萬元回扣給乙○○，乙○○不在由其妻代收，後於工
    程完工時約隔2 個月之某日，郭戰國又來促進會當眾破口大
    罵「幹X 娘」20萬元回扣都已給宏勝仔，竟然還有人要來拿
    16萬元，當時被告、周水德、李水派都在場云云（見原審卷
    第28頁），足見其就證人郭戰國第1 次告知此事時，證人周
    水德、李水派是否有在場及郭戰國第2 次告知此事之時間等
    節，前後所述已有不一。而證人李水派於原審審理時所證：
    我在90年1 、2 月間某日上午11點左右，在促進會聽到郭戰
    國從外面罵進來，竟然有某某人要拿我16萬元，我已經拿20
    萬元給乙○○了，哪裡還有16萬元，真是一隻牛剝二層皮。
    ... 我只有在促進會聽到，他只有說1 次；我聽到郭戰國說
    這些話時，有很多人在場，丙○○也有在場，周水德沒有在
    場，他是在其他地方聽到郭戰國說的，郭戰國沒有說20萬元
    在哪裡交給乙○○等語（見原審卷第96頁背面、97、99頁）
    ，顯與被告丙○○前開所辯不一致，且依證人李水派所述，
    亦未能證明郭戰國所稱給告訴人之20萬元係回扣；又證人周
    水德於審理時具結證稱：我在90年1 、2 月間促進會成立期
    間某日，沒有在促進會聽到郭戰國說什麼，我是在周水習家
    裡聽到郭戰國說有人要向他拿16萬元，他已經拿20萬元給乙
    ○○，哪有錢再給16萬元，一隻牛要剝二層皮，我在周水習
    家裡，聽到郭戰國說那些話時，林茂祥沒有在場，他沒有說
    為何要給乙○○錢，他只有那樣罵而已，當時丙○○、李水
    派沒有在場；郭戰國告訴我乙○○拿20萬元的事情，我沒告
    訴其他人，也沒有告訴丙○○云云（見原審卷第100 頁、第
    101 頁背面），顯與被告丙○○、證人李水派前開所述大相
    逕庭，亦與被告丙○○於答辯狀所辯：郭戰國多次在周水習
    住處嚷嚷此事，林茂祥因常至周水習住處常有聽聞，並多次
    將此事告知被告及周水德云云（見原審卷第28頁）並不相符
    ，足見證人李水派、周水德之證詞有顯著瑕疵，難以採信；
    再據被告丙○○所聲請傳訊之證人林茂祥於原審審理中明確
    具結證稱：我確定我沒有跟丙○○講過乙○○曾經向郭戰國
    拿20 萬 元回扣的事情，也沒有聽說媽祖廟廟埕工程有收回
    扣的事情等語（見原審卷第173 頁背面、第174 頁背面），
    足見被告丙○○前開辯解均係臨訟杜撰之詞。
  末佐以證人張玉珍、黃福來、林太平、周茂陽均證稱沒有聽
    過烏龍媽祖廟廟埕修繕工程，告訴人有收20萬元回扣之事情
    （見原審卷第103 頁背面、124 頁背面、176 頁、188 頁背
    面），堪認系爭傳單指摘之內容亦非真實，而係被告丙○
    ○虛構以誹謗告訴人無訛。
(5)、綜上足認被告丙○○所舉之證據非但無法證明其於系爭傳單
    、、內容所指摘告訴人之事確屬真實，且其所辯之消
    息來源或證人，多係其捕風捉影而來，實難認其在製作發放
    系爭傳單時，對前開足以誹謗告訴人名譽之陳述之真實性已
    具相當理由確信係屬真正，顯有惡意攻擊告訴人之故意，該
    文宣亦夾雜被告之個人主觀之判斷意見甚明。至被告丙○○
    所提出上開其與證人周茂陽、黃福來、黃福來之妻、林太平
    間之電話通話錄音帶及譯文，據被告丙○○供稱該錄音帶之
    內容都是在94年底本案傳單發出去之後錄製的等語（見原審
    卷第127 頁背面、130 頁），益徵被告丙○○係在無真憑實
    據之情況下，即逕自製作散發本案指摘告訴人收取回扣等不
    法行為不實事實之系爭傳單。
(6)、被告丙○○雖又辯稱其係為澄清自己並未與告訴人一同收取
    不法回扣之冤屈，方製作系爭傳單發放，並無使告訴人不當
    選之意圖云云。然觀諸系爭傳單所載「卸任鄉長再度參選，
    鄉民疑慮重重……就重要問題委請周代表在代表會質詢如下
    ：（以下內容省略）。新園鄉民的眼睛是雪亮的，智慧是一
    流的，可是無進入代表會，難於徹底窺悉前卸任鄉長的所作
    所為。俊田身為鄉民代表，熱愛鄉土，無派系，為防止鄉民
    共同財產無止境地被搶奪，不啦犧牲生命，不畏惡勢力，為
    彰顯正義，挺身揭發上開真相，敬請鄉親於投票時運用您的
    大智慧，做出明智的選擇！鄉民代表丙○○敬啟」等語，非
    但未見有任何澄清其自身清白之記載，且明顯有藉系爭傳單
    所載之不實內容影響新園鄉選民，致使選民不投票支持候選
    人乙○○之意圖；另查被告丙○○製作完成並雇用同案被告
    蕭郭金水、潘林玉姾散布系爭傳單之日（即94年11月24日）
    距離該次選舉投票日（即94年12月1 日）不到1 週，而依一
    般經驗，選戰愈至最後關鍵時刻，相關之正、負面新聞，對
    於候選人選情之影響，愈有加乘之效果，被告丙○○既身為
    鄉民代表，當無不知之理，是其縱對告訴人之操守有所懷疑
    ，在此選前敏感時刻，理應要更加謹慎、詳為查證，是其挑
    選該投票日將至之時機，散布不實謠言，顯有使告訴人無法
    當選之意圖。再者，選民投票之意向，取決於候選人之政見
    、學歷、經歷、品格、操守及形象清新與否等因素，以被告
    丙○○係新園鄉鄉民代表之身分，其在系爭傳單內所載，顯
    極易使他人誤以為其所指摘之事均係其向鄉公所提出質詢後
    獲得之答覆，而信以為真，是被告散發系爭傳單，自足以毀
    損告訴人之名譽，並混淆選民對告訴人人格、品德之認知，
    而足以影響選舉之公正性。
三、再按刑法第310 條第1 項規定，意圖散布於眾，而指摘或傳
    述足以毀損他人名譽之事者，為誹謗罪，同條第2 項規定，
    散布文字、圖畫犯前項之罪，處二年以下有期徒刑，拘役或
    一千元以下罰金，此為學理上所稱之「加重誹謗罪」，是由
    上開條文規定可知，加重誹謗罪之客觀不法構成要件為「以
    散布文字、圖畫之方式指摘或傳述足以毀損他人名譽之事」
    ，主觀不法構成要件則為「誹謗故意（對於所指摘或傳述之
    事足以毀損他人名譽有所認識猶決意為之）」及「散布於眾
    之不法意圖」，凡有上開客觀之行為及主觀之犯意，即已該
    當於刑法第310 條第2 項、第1 項之「加重誹謗罪」之犯罪
    構成要件。然相對於個人名譽之保障，個人依其自由意志，
    將心中之確信以言語或其他形式表現於外之所謂「表見自由
    （包括言論、講學、著作、出版、傳播、討論、評論自由在
    內）」，同為憲法、法律所應保障之基本權利，國家應給予
    最大限度之維護，俾其實現自我、溝通意見、追求真理及監
    督各種政治或社會活動之功能得以發揮，故在表見自由與個
    人名譽之保障出現利益衝突時，法律不可一昧為保障個人名
    譽而犧牲表見自由，亦不可一昧為保障表見自由而犧牲個人
    名譽之保障，此際必須依比例原則權衡二個法益，劃定表見
    自由與個人名譽保障之適當界限，此即憲法第23條規定之旨
    。在行使表見自由而侵害個人名譽，而需討論是否適用刑罰
    予以處罰時，基於刑罰之謙抑性、最後手段性，更應避免過
    度侵害表見自由之情形出現。基此之故，刑法第310 條第3
    項另規定：「對於所誹謗之事，能證明為真實者，不罰。但
    涉於私德而與公共利益無關者，不在此限。」，亦即非涉於
    私德、與公共利益有關之事，倘能證明其為真實者，即阻卻
    前開加重誹謗罪構成要件之違法性；再者，對於所誹謗之事
    ，客觀上雖不能證明其為真實，然行為人主觀上對於所誹謗
    之事並非真實一事欠缺故意時，仍屬欠缺阻卻違法事由主觀
    上之認知，而阻卻故意，是刑法第311 條第3 款另規定：以
    善意發表言論，對於可受公評之事，而為適當之評論者，不
    罰。至於行為人主觀上對於所誹謗之事並非真實一事究竟有
    無故意，亦即行為人主觀上是否具有惡意，不能片面由行為
    人或被誹謗人之立場觀察，且因意念係存於個人心中，並非
    審判者所能探知，故僅能觀察行為人究係本於何種依據，並
    有相當理由確信其為真實，而得據以散布文字、圖畫之方式
    指摘或傳述足以毀損他人名譽之事，此即司法院大法官會議
    第509 號解釋所謂「行為人雖不能證明言論內容為真實，但
    依其所提證據資料，認為行為人有相當理由確信其為真實者
    ，即不能以誹謗罪之刑責相繩」之意旨，亦與美國在憲法言
    論自由上所發展出之「真正惡意原則」中所指「明知為不實
    之確定故意或出諸不論真實與否之未必故意，始得追究行為
    人之責任，行為人是否依其能力所及，已踐行合理之查證（
    但不以與事實相符為必要），可作為行為人是否基於善意發
    表言論之判斷基準」相當，本院更認為，行為人就其所指摘
    或傳述之事，應盡其查證之義務，但行為人究應有何種程度
    之依據及查證義務，始能認其有相當理由確信其為真實，而
    屬善意發表言論，應視行為人所發表或散佈言論之散布能力
    而定，倘僅屬市○○○街談巷議、充為茶餘飯後閒談聊天之
    資，自不能課發表言論之行為人以較高之查證義務；反之，
    倘係選舉期間為某種利益，利用文宣傳播方式者，因場合較
    為正式、散布能力亦較強，依一般社會經驗，發表言論者在
    發表言論之初理應更慎重，並經過相當思慮，其自有較高之
    查證義務，始能謂其於發表言論之時非出於惡意。準此觀之
    ，若行為人在無任何依據，亦未盡任何查證，或對於不夠具
    體之傳聞事實未盡應負之查證義務，率行以廣泛散佈文宣之
    方式加以傳述或指摘，依一般社會生活經驗觀察，自難認其
    並無惡意；反之，若已盡相當之查證，或依據相關資料，就
    既存之特定事實本於合於經驗法則、論理法則之推理過程後
    ，為個人所得意見之評斷或推理所得事實之評論，自仍屬善
    意而為適當之評論，然依上開說明，本件被告丙○○既毫無
    任何足資令人相信為真實之合理事證，即散布指摘前開不實
    內容之系爭傳單，斬釘截鐵地具體指摘告訴人有收取回扣等
    等之不法情事，已足以貶損告訴人之名譽，具使其不當選之
    意圖，並造成告訴人之名譽受損，使閱讀者對告訴人的人格
    產生質疑，進而影響選民投票之判斷，顯已逾越言論自由之
    合法尺度以及逾越合理必要範圍之程度，自非所謂以善意發
    表言論而為適當之評論，故被告所為，顯出於惡意，實難認
    被告並無就不真實之事實僅係疏忽查證而已，被告仍有故意
    散布不實之事項及使人不當選之意圖甚明。
四、又公職人員選舉罷免法第92條規定所保護之法益兼及個人名
    譽與公共利益之維護，與刑法第310 條保護之法益有所差別
    ，並因而有較重之法定刑度規定，以及行為人必須有使候選
    人當選或不當選之意圖外，因亦屬表見自由與其他法益衝突
    之情形，有關是否該當於本條構成犯罪之要件及判斷基準，
    仍與前開關於誹謗罪要件及判斷基準所揭櫫之意旨一致，併
    此敘明。綜上所述，候選人之品德、操守、名譽等乃選民評
    選候選人之重要參考事項，且為從事公職競選活動者憑以累
    積聲望，贏取選票之重要資產，被告丙○○在此方面對告訴
    人作上述不實傳播，攻訐告訴人之操守及人格，復未提出有
    何相當理由確信其傳播告訴人具有系爭傳單所載之收取回扣
    等事為真實之證據資料，其顯有使告訴人不當選之意圖，而
    傳播不實之文字，足以生損害於告訴人名譽以及影響選舉之
    純淨性，堪可認定。
五、論罪科刑與改判：
(一)、核被告丙○○所為，係犯公職人員選舉罷免法第92條之罪。
    按公職人員選舉競選期間，意圖使某候選人不當選，以文字
    、圖畫、錄音、錄影、演講或他法，散布謠言或傳播不實之
    事，足以生損害於該候選人之名譽時，雖同時符合刑法第31
    0 條第1 項或第2 項之誹謗罪與公職人員選舉罷免第92條之
    意圖使候選人不當選散布虛構事實罪之犯罪構成要件，因係
    法規之錯綜關係，致一個犯罪行為，同時有數符合該犯罪構
    成要件之法條可以適用，應依法規競合法理，擇一適用公職
    人員選舉罷免第92條規定論處，最高法院著有87年度第6 次
    刑事庭會議決議可資參照，是本案被告應不另外成立刑法第
    310 條第2 項之罪。又其利用不知情之印刷商人蕭郭金水、
    潘林玉姾為其印製系爭傳單及散布傳單，以遂行其上開犯行
    ，為間接正犯。
(二)、被告行為後，刑法部分條文於94年2 月2 日修正公布，並於
    95年7 月1 日施行，爰就被告所犯涉及修正之刑法部分條文
    新舊比較說明如下：
(一)準據法：依修正施行後之刑法第2 條第1 項規定，行為後法
    律有變更者，適用行為時之法律。但行為後之法律有利於行
    為人者，適用最有利於行為人之法律。乃將原準據之從新從
    輕原則修正為從舊從輕原則，自無新舊法比較之問題，應逕
    適用修正施行後之刑法第2 條第1 項規定。
(二)依修正施行後刑法第2條第1規定比較新舊法時，應就罪刑有
    關之共犯、未遂犯、連續犯、牽連犯、結合犯以及累犯加重
    、自首減輕暨其他法定加減原因（如身分加減）與加減例等
    一切情形，綜其全部之結果而為比較後，予以整體適用有利
    於行為人之法律處斷，不能割裂而分別適用有利益之條文。
    惟就關於易科罰金折算標準、易服勞役之折算標準及期限、
    罰金刑與死刑是否併予執行、多數有期徒刑定應執行之刑時
    之最高刑期之限制等之修正，則事涉行為人易刑折算標準金
    額之多寡與期限之長短及定執行刑時能否就罰金刑併予執行
    或有期徒刑定應執行之刑時最高度之限制，固亦均屬應依修
    正施行後刑法第2條第1項所應比較適用法律之範圍，然並不
    包括在上開有關「罪刑應綜其全部之結果為比較後整體適用
    」之範圍，而應分別各依比較之結果，個別適用最有利於行
    為人之法律處斷（最高法院95年5 月23日第八次刑事庭會議
    決議、最高法院24年度上字第4634號、24年度上字第5292號
    、27年度上字第2615號判例參照）。
(三)被告行為後，刑法部分條文雖已修正公布施行，然被告所犯
    係公職人員選舉罷免法第92條之罪，就罪刑有關部分，乃僅
    涉及從刑褫奪公權部分之修正。公職人員選舉罷免法第98條
    第3 項規定：「犯本章之罪或刑法分則第六章之妨害投票罪
    ，宣告有期徒刑以上之刑者，並宣告褫奪公權」，該法並未
    規定褫奪公權宣告之期間標準，該法為刑法之特別法，刑法
    總則除於其他法令有特別規定外，亦適用之，故褫奪公權之
    宣告即應適用刑法第37條第2 項規定。又依上開公職人員選
    舉罷免法第98條第3 項規定，只要係犯該法第五章（妨害選
    舉罷免處罰）之罪（包括該法第92條之罪）或刑法分則第六
    章之妨害投票罪，而宣告有期徒刑以上之刑者，即應宣告褫
    奪公權，故無論修正施行前、後刑法第37條第2 項關於褫奪
    公權應受「宣告六個月以上有期徒刑」或「宣告一年以上有
    期徒刑」，而依犯罪之性質認為有褫奪公權之必要者之限制
    部分，即無適用餘地，而應僅有宣告褫奪公權期間（一年以
    上十年以下）適用。據此，修正施行前、後刑法第37條第2
    項關於褫奪公權期間之規定，乃均相同（即均為一年以上十
    年以下），故修正施行後刑法第37條第2 項關於褫奪公權期
    間之規定，並未較有利於被告，故依修正施行後刑法第2 條
    第1 項前段規定，仍應適用行為時法即仍依修正施行前刑法
    第37條第2 項之規定宣告褫奪公權之期間。
(四)修正前刑法第41條第1 項規定：「犯最重本刑為五年以下有
    期徒刑以下之刑之罪，而受六個月以下有期徒刑或拘役之宣
    告，因身體、教育、職業、家庭之關係或其他正當事由，執
    行顯有困難者，得以一元以上三元以下折算一日，易科罰金
    。但確因不執行所宣告之刑，難收矯正之效，或難以維持法
    秩序者，不在此限。」；又依修正前罰金罰鍰提高標準條例
    第二條（現已刪除）規定（詳如後述），依刑法（即修正施
    行前刑法）第41條易科罰金或第42條易服勞役者，均就其原
    定數額提高為一百倍折算一日（法律所定罰金數額未依本條
    例提高倍數，或其處罰法條無罰金刑之規定者，亦同），則
    依修正施行前刑法第41條第1 項及修正前罰金罰鍰提高標準
    條例第二條易科罰金之折算標準，即應以銀元一百元以上三
    百元以下即新臺幣三百元以上九百元以下折算一日；惟修正
    施行後之刑法第41條第1 項則規定：「犯最重本刑為五年以
    下有期徒刑以下之刑之罪，而受六個月以下有期徒刑或拘役
    之宣告者，得以新臺幣一千元、二千元或三千元折算一日，
    易科罰金。但確因不執行所宣告之刑，難收矯正之效，或難
    以維持法秩序者，不在此限」，經比較修正施行前後同條第
    一項及修正前罰金罰鍰提高標準條例第二條易科罰金折算標
    準、執行之限制，均以行為時法即修正施行前刑法第41條第
    1 項前段及修正前罰金罰鍰提高標準條例第2 條易科罰金折
    算標準之規定，對被告有利；至就准否易科罰金執行之限制
    ，雖修正施行後同法第41條第1 項已刪除「因身體、教育、
    職業、家庭之關係或其他正當事由，執行顯有困難者」之執
    行限制，似乎較有利於受刑人，惟觀諸該修正理由，立法者
    乃傾向於將易科罰金範圍擴大，由法官單純從避免短期自由
    刑弊害方面思考是否准許易科罰金，至於個案中如何執行易
    科罰金，檢察官仍可依該條項但書之規定，審酌行為人是否
    具有「確因不執行所宣告之刑，難收矯正之效，或難以維持
    法秩序」等事由，而為准許或駁回行為人易科罰金之聲請，
    對於行為人並無較為有利。據此，經比較新舊法結果後，仍
    以行為時法即修正施行前刑法第41條第1 項及修正前罰金罰
    鍰提高標準條例第2 條之規定，較有利於行為人，故依修正
    施行後刑法第2 條第1 項前段規定，就此部分應逕適用行為
    時法即仍依修正施行前刑法第41條第1 項前段及修正前罰金
    罰鍰提高標準條例第2 條規定。
(三)、原審為論罪科刑故非無見，惟查，被告犯行在96年4 月24日
    之前，原判決未及適用96年7 月16日制定施行之中華民國96
    年罪犯減刑條例第2 條第1 項第3 款、第7 條、第9 條、第
    14條之規定，予以減刑，並諭知易罰金之折算標準。被告上
    訴否認犯罪指摘原判決不當，雖無理由，惟原判決既有可議
    ，應由本院將原判決撤銷改判。爰審酌被告在該次鄉長選舉
　　投票日將至之際，製作本案內容不實且嚴重損害告訴人名譽
  　之系爭傳單並四處發放，指控並抹黑告訴人，意圖使告訴人
    不當選，且其散佈之不實事項，影響告訴人之聲譽，且造成
    惡質選舉文化，不利民主政治正常發展，於警、偵訊、審理
    始終否認犯行、態度不佳，經傳訊前述多位證人到庭作證後
    ，竟仍否認犯行，指稱該些證人作偽證，顯已耗費司法資源
    ，且至今未向告訴人表達歉意，惟念其素行良好、衡以其犯
    罪之動機、手段、造成告訴人名譽損害程度等一切情狀，量
    處如主文第2 項所示之刑，並諭知易科罰金之折算標準。並
    依公職人員選舉罷免法第98條第3 項之規定，併予宣告褫奪
    公權貳年。而被告犯行在96年4 月24日之前，應適用中華民
    國96年罪犯減刑條例第2 條第1 項第3 款、第7 條之規定，
    減其宣告刑二分之一，禠奪公權部分，依同條例第14條規定
    ，比照主刑減刑標準，減其期間二分之一。至扣案之傳單55
    9 張，係被告丙○○所印製供其犯本案所用之物，亦應依修
    正前刑法第38條第1 項第2 款宣告沒收；至未扣案之傳單94
    41張，雖亦係其犯本罪所用或預備使用之物，惟並未扣案，
    目前下落不明，且非違禁物，為免將來執行上之困難，爰不
    予宣告沒收，附此敘明。
據上論斷，依刑事訴訟法第369 條第1 項前段、第364 條、第29
9 條第1 項前段，公職人員選舉罷免法第92條、第98條第3 項、
刑法第2 條第1 項前段、第11條前段，修正前刑法第41條第1 項
前段、第37條第2 項、第38條第1 項第2 款、中華民國96年罪犯
減刑條例第2 條第1 項第3 款、第7 條、第9 條、第14條，，修
正前罰金罰鍰提高標準條例第2 條，判決如主文。
本案經檢察官姜麗儒到庭執行職務。
中　　華　　民　　國　　96　　年　　12　　月　　31　　日
                  刑事第八庭    審判長法  官  李炫德
                                      法  官  李政庭
                                      法  官  簡志瑩
以上正本證明與原本無異。
如不服本判決應於收受本判決後10日內向本院提出上訴書狀，其
未敘述上訴理由者，並得於提起上訴後10日內向本院補提理由書
狀（均須按他造當事人之人數附繕本）「切勿逕送上級法院」。
中　　華　　民　　國　　96　　年　　12　　月　　31　　日
　　　　　　　　　　　　　　　　　　　書記官  白  蘭
附錄本件判決論罪科刑法條：
公職人員選舉罷免法第92條
意圖使侯選人當選或不當選，以文字、圖畫、錄音、錄影、演講
或他法，散布謠言或傳播不實之事，足以生損害於公眾或他人者
，處5年以下有期徒刑。
